ACORDAO-COMPLETO-2517957

ACÓRDÃO 4544/2022 ATA 27/2022 - PRIMEIRA CÂMARA

VISTOS, relatados e discutidos estes autos de tomada de contas especial instaurada pelo extinto Ministério do Esporte (ME) , em razão da impugnação parcial de despesas realizadas com os recursos do Termo de Compromisso 1102949-80, celebrado entre a União e a Federação Brasileira de Basquetebol Master (FBBM) , cujo objeto foi a execução do projeto "Participação do Brasil no VII Campeonato Pan Americano de Basquetebol Master", com vigência estipulada para o período de 7/3/2012 a 30/4/2012;
ACORDAM os Ministros do Tribunal de Contas da União, reunidos em sessão da Primeira Câmara, ante as razões expostas pelo Relator, em:
9.1. acolher parcialmente as alegações de defesa de Carlos Alberto Medeiros Galvão e da Federação Brasileira de Basquetebol Master (FBBM) ;
9.2. julgar regulares com ressalva as contas de Carlos Alberto Medeiros Galvão e da Federação Brasileira de Basquetebol Master (FBBM) e dar-lhes quitação, com fundamento nos arts. 1º, inciso I; 16, inciso II; 18 e 23, inciso II, da Lei 8.443/1992;
9.3. dar ciência desta deliberação aos responsáveis e ao Ministério da Cidadania.

TOMADA DE CONTAS ESPECIAL. Tomada de Contas Especial  instaurado pelo então Ministério do Esporte, atualmente Ministério da Cidadania.

Primeira Câmara

Ministério da Cidadania.

3. Interessados/Responsáveis:
3.1. Responsáveis: Carlos Alberto Medeiros Galvão (XXX.031.454-XX); Federação Brasileira de Basquetebol Master - FBBM (35.076.405/0001-98).

13.1. Ministros presentes: Benjamin Zymler (na Presidência), Walton Alencar Rodrigues (Relator), Vital do Rêgo e Jorge Oliveira.
13.2. Ministros-Substitutos presentes: Augusto Sherman Cavalcanti e Weder de Oliveira.

WALTON ALENCAR RODRIGUES

Adoto, como relatório, a instrução da Secretaria de Controle Externo de Tomada de Contas Especial (SecexTCE) , peça 889, cujas análises e proposta de encaminhamento contatam com a anuência dos respectivos dirigentes. 
Transcrevo a peça a seguir, in verbis:
"INTRODUÇÃO
1.	Cuidam os autos de Tomada de Contas Especial instaurada pelo então Ministério do Esporte, atual Secretaria Especial do Esporte/Ministério da Cidadania, em razão da impugnação parcial de despesas realizadas com os recursos do Termo de Compromisso 1102949-80, celebrado entre a União, por intermédio do então Ministério do Esporte, e a Federação Brasileira de Basquetebol Master - FBBM, tendo por objeto "estabelecer as obrigações do ME e do PROPONENTE, visando à execução do projeto desportivo aprovado pela Comissão Técnica indicada no artigo 4° da Lei 11.438/06, constante no processo 58701.001999/2011-58, projeto: participação do Brasil no VII Campeonato Pan Americano de Basquetebol Master", com vigência estipulada para o período de 7/3/2012 a 30/4/2012 (peça 28) .
HISTÓRICO
2.	Em 20/12/2011, a Comissão Técnica vinculada ao Ministério do Esporte, de que trata o artigo 4° da Lei 11.438/06, autorizou a captação de recursos por parte da Federação Brasileira de Basquetebol Master no montante de R$ 601.047,00 (peça 16) .
3.	O Termo de Compromisso, assinado em 7/3/2012, e com vigência desta data até 30/4/2012, autorizou a execução do projeto "Participação do Brasil no VII Campeonato Pan Americano de Basquetebol Master", com os recursos captados por força da Lei de Incentivo ao Esporte (11.438/2006) , que totalizaram R$ 305.547,26 dos R$ 601.047,00 autorizados (peça 28, p. 3) .
4.	Em 28/11/2012, com fundamento na IN/TCU 71/2012, alterada pela IN/TCU 76/2016 e DN/TCU 155/2016, foi autuado o processo para Tomada de Contas Especial (peça 54, p. 2) .
5.	O fundamento para a instauração da Tomada de Contas Especial, conforme consignado na matriz de responsabilização elaborada pelo tomador de contas, foi a impugnação de despesas realizadas em desacordo com as disposições constantes no termo firmado e na Portaria/ME 120/2009 (peça 53) .
6.		No Relatório de TCE 010/2018/COAF/CGPCO/DGI/SECEX, de 12/6/2018, o tomador de contas concluiu que o prejuízo importaria no valor original de R$ 220.447,39, imputando-se a responsabilidade à Federação Brasileira de Basquetebol Master - FBBM (CNPJ 35.076.405/0001-98) e ao Sr. Carlos Alberto Medeiros Galvão (CPF XXX.031.454-XX) , Presidente da FBBM de 13/5/2010 a 5/10/2018 (peça 54) . 
7.		Em 23/5/2019, a Controladoria-Geral da União emitiu o relatório de auditoria (peça 5, p. 3-8) , em concordância com o relatório do tomador de contas. O certificado de auditoria e o parecer do dirigente do órgão de controle interno concluíram pela irregularidade das presentes contas (peça 5, p. 9-11) .
8.		Em 11/6/2019, o ministro responsável pela área atestou haver tomado conhecimento das conclusões contidas no relatório e no certificado de auditoria, bem como no parecer conclusivo do dirigente do órgão de controle interno, manifestando-se pela irregularidade das contas, e determinou o encaminhamento do processo ao Tribunal de Contas da União (peça 9) .
9.	Já no âmbito do TCU, foi realizada a citação da Federação Brasileira de Basquetebol Master - FBBM (peças 75 e 77) e do Sr. Carlos Alberto Medeiros Galvão, Presidente da FBBM à época dos fatos (peças 66 e 68) .
ANÁLISE DOS PRESSUPOSTOS DE PROCEDIBILIDADE DA IN/TCU 71/2012
Apreciação do Prejuízo ao Contraditório e Ampla Defesa
10.		Verifica-se que não houve o transcurso de mais de dez anos desde o fato gerador sem que tenha havido a notificação dos responsáveis pela autoridade administrativa federal competente (art. 6º, inciso II, c/c art. 19 da IN/TCU 71/2012, modificada pela IN/TCU 76/2016) , uma vez que o fato gerador da irregularidade sancionada ocorreu em 8/3/2012, e o responsável foi notificado sobre a irregularidade pela autoridade administrativa competente por meio do ofício acostado à peça 42 (p. 4) , recebido em 20/12/2017, conforme AR (peça 43, p. 4) .
Valor de Constituição da TCE 	
11.		Verifica-se, ainda, que o valor atualizado do débito apurado em 1/1/2017 é superior ao limite mínimo de R$ 100.000,00, na forma estabelecida conforme os arts. 6º, inciso I, e 19 da IN/TCU 71/2012, modificada pela IN/TCU 76/2016. 
OUTROS DÉBITOS NOS SISTEMAS DO TCU COM OS MESMOS RESPONSÁVEIS
12.		Informa-se que foi encontrado processo no Tribunal com os mesmos responsáveis:
	Responsáveis
	Processo

	Federação Brasileira de Basquetebol Master - FBBM (CNPJ 35.076.405/0001-98) 
Carlos Alberto Medeiros Galvão (CPF XXX.031.454-XX) 
	Processo 000.150/2021-5 [TCE, aberto, "TCE instaurada pelo (a) Secretaria Especial do Esporte em razão de Não comprovação da regular aplicação dos recursos repassados pela União, Lei de Incentivo ao Esporte, que teve por objeto Proporcionar a participação das seleções brasileiras de basquetebol máster, nos naipes masculinos e femininos (nº da TCE no sistema: 2794/2020) ."]

13.		A tomada de contas especial está, assim, devidamente constituída e em condição de ser instruída.
EXAME TÉCNICO			 
Das Irregularidades
14.	Da análise dos documentos presentes nos autos, constata-se que a Federação Brasileira de Basquetebol Master captou e posteriormente teve a liberação dos recursos captados no âmbito da Lei de Incentivo ao Esporte, no valor de R$ 305.547,26, creditados em sua conta corrente de livre movimentação 34377-3, da agência 1588-1, do Banco do Brasil (peça 19, p. 5) , enquanto o Sr. Carlos Alberto Medeiros Galvão, na condição de presidente da mencionada Federação, foi o gestor responsável pela execução do objeto pactuado no Termo de Compromisso 1102949-80.
15.	De acordo com o art. 33, § 2º, do Decreto 6.180/2007, a entidade de natureza esportiva que receber recursos decorrentes da Lei de Incentivo ao Esporte, Lei 11.438/2006, "ficará sujeita a apresentar prestação de contas final do total dos recursos recebidos, no prazo máximo de sessenta dias após o término do projeto, desportivo ou para desportivo, acompanhada de relatório final de cumprimento do objeto, sem prejuízo da apresentação de contas parcial, a critério do Ministério do Esporte".
16.	Segundo o Parecer Financeiro 71/2017/COAFI/CGPCO/DGI/SECEX, de 14/11/2017, a entidade apresentou a prestação de contas e informou a realização das despesas demonstradas no quadro a seguir (peça 32, p. 2) :
	Ações
	Valor Previsto (R$) 
	Valor Realizado (R$) 

	Alimentação dos atletas
	7.000,00
	7.000,00

	Hospedagem
	96.000,00
	96.000,00

	Inscrição das equipes
	24.310,00
	24.310,00

	Passagens aéreas
	79.150,69
	79.150,69

	Uniformes
	70.550,00
	70.550,00

	Transporte da delegação
	13.986,70
	13.986,70

	Elaboração e captação de recursos
	14.549,87
	14.549,87

	TOTAL
	305.547,26
	305.547,26

17.	As despesas foram realizadas conforme o plano de trabalho aprovado pelo Ministério, e o montante captado gerou rendimento no valor de R$ 496,11, ao ser aplicado em uma conta de investimentos, o qual foi devolvido por meio do pagamento de uma Guia de Recolhimento da União (peça 32, p. 1-3; peça 44, p. 5 e 34) .
18.	Segundo o Parecer Técnico sobre a Prestação de Contas Final 043//2014/COAME, de 16/4/2014, a proponente executou o projeto em conformidade com o plano de trabalho, tendo atingido seus objetivos e metas, bem como, proporcionou aos atletas as condições necessárias para participarem do Campeonato Pan Americano realizado no Chile em março de 2012, onde as equipes brasileiras obtiveram excelentes resultados (peça 29) .
19.	 Entretanto, no que se refere à execução financeira, foram apuradas duas irregularidades na aplicação dos recursos captados:
a) ausência parcial de documentação de prestação de contas referente às despesas com hospedagem, passagens aéreas e transporte e locomoção;
b) divergência parcial entre a movimentação financeira e os documentos apresentados para comprovar as despesas com alimentação dos atletas e inscrição das esquipes.
20.	No que diz respeito à primeira irregularidade, a FBBM apresentou uma fatura única para hospedagem, passagens aéreas e transporte e locomoção, no valor total de R$ 189.137,39 (peça 44, p. 44) , o que fere o disposto no art. 44, IV, da Portaria/ME 120/2009 do Ministério do Esporte.
21.	A fatura apresentada, no que se refere à hospedagem, não detalha a quantidade e o valor de cada alojamento, não permitindo a devida comprovação das despesas. 
22.	Além disso, houve divergência entre o número de hóspedes constantes da fatura 163231/12 (peça 44, p. 44) , da Agência Aerotur Ltda, encaminhada quando da prestação de contas (64 hóspedes) , e a constante na documentação complementar (peça 45, p. 25-31) encaminhada pela Federação (57 hóspedes) , sem, no entanto, haver qualquer alteração de valor.
23.	Com relação às passagens aéreas, não foram detalhados os trechos na Fatura 163231/12 (peça 44, p. 44) , da Agência Aerotur Ltda. 
24.	Para comprovação, foram encaminhadas cópias de declarações da Companhia Aérea TAM, informando os trechos percorridos (peça 44, p. 88-136; 209-211) . No entanto, essas declarações não apresentavam a identificação do representante da empresa, de forma que não foi possível comprovar, por meio delas, o embarque dos atletas.
25.	Sobre o item transporte e locomoção, a fatura apresentada (peça 44, p. 44) não possuía detalhamento suficiente para a devida comprovação da despesa, pois não informa os percursos realizados, bem como, o número de atletas transportados, de viagens realizadas ou de veículos utilizados. A falta de detalhamento dos serviços compromete a comprovação da boa e regular aplicação dos recursos, ferindo o art. 51, § 1º, VIII, da Portaria/ME 120/2009.
26.	Destaca-se que essas três despesas foram pagas com um único cheque (peça 37) .
27.	Diante da ausência parcial de documentação de prestação de contas referente à despesa com hospedagem, passagens aéreas e transporte e locomoção, foi realizada a citação da Federação Brasileira de Basquetebol Master e do Sr. Carlos Alberto Medeiros Galvão pelo eventual débito no valor histórico de R$ 189.137,39.
28.	No que diz respeito à segunda irregularidade, referente às despesas com alimentação dos atletas e inscrição das esquipes, o tomador de contas concluiu pela glosa total das despesas, tendo em vista a utilização de um único cheque para pagamento da Fatura 00002, emitida pela Federação Chilena de Maxibasquetebol (peça 44, p. 40) , referente à inscrição dos atletas, e, também, para o pagamento da Fatura 00513028/11 (peça 44, p. 38) , emitido pela Agência Aerotur Ltda, referente à alimentação dos atletas. 
29.	Dessa forma, com relação às despesas com alimentação dos atletas e inscrição das esquipes, constatou-se uma divergência parcial entre a movimentação financeira e os documentos de despesa apresentados no âmbito do Termo de Compromisso 1102949-80, pois não se pôde verificar o nexo causal entre os recursos captados e as despesas. 
30.	Isso acontece quando, como no caso que ora se analisa, ao se confrontar, de um lado, os extratos e cheques vinculados à conta específica, na qual foram creditados os recursos captados, com, de outro, a relação de pagamentos e seus comprovantes, exsurge que entre eles inexiste correspondência mediata ou imediata, não se podendo, com razoabilidade e qualquer grau de certeza, associar nenhum dos atos da dinâmica financeira aos desembolsos ali formalmente declarados. 
31.	Diante do exposto, foi realizada a citação da Federação Brasileira de Basquetebol Master e do Sr. Carlos Alberto Medeiros Galvão, em face da divergência parcial entre a movimentação financeira e os documentos de despesa apresentados, o que gerou um eventual dano ao erário no valor histórico de R$ 31.310,00.
Alegações de Defesa do Sr. Carlos Alberto Medeiros Galvão (peças 72, 73, 79, 80, 81, 82, 83, 84) 
32.	Preliminarmente, o Sr. Carlos Alberto Medeiros Galvão, por meio de seu advogado, alega a impossibilidade in casu de imputação da solidariedade do defendente, que somente poderia ocorrer nos casos em que ficar caracterizada a ocorrência das irregularidades previstas no art. 16, inciso III, alíneas "c" e "d", c/c seu parágrafo 2°, da Lei Federal 8.443/92, o que, segundo ele, não teria ocorrido na presente TCE (peça 72, p. 3-5) .
33.	No mérito, o defendente alega:
a) em relação às hospedagens, que a FBBM fez acostar (peça 45, p. 91-93) , após diligência do Ministério do Esporte, uma relação de todos os atletas que foram patrocinados com hospedagem, no total de 64, que resultou numa despesa de R$96.000,00, conforme fatura emitida pela Agência Aerotur Ltda. Segundo é relatado, foram 64 os atletas contemplados com hospedagem pagas pela FBBM através do projeto em questão, e não 57 (cinquenta e sete) , como erroneamente se fez constar na fatura da Agência Aerotur Ltda., constante à peça 45, pág. 25, sendo que a fatura correta está presente à peça 44, pág. 44 (peça 72, p. 6-8) ;
b) em relação às passagens aéreas, que as declarações emitidas pela Companhia Aérea TAM contidas na peça 44, páginas 88-136 e 209-211, possuem a inscrição "comprovação de embarque" e que a falta de identificação do representante da companhia aérea ocorre porque o seu envio foi efetivado por via eletrônica, após requerimento específico da FBBM (peça 72, p. 9-12) ;
c) em relação ao transporte e locomoção, que, na fatura inserta à peça 45, pág. 85, descreve-se o serviço de transporte e locomoção executado por meio da Agência Aerotur Ltda. como: (i) transfer Aeroporto/Hotel/Aeroporto; e (ii) transporte diário no período de 08.03.2012 a 19.03.2012, das 08:00 às 20:00 horas das equipes das Seleções Brasileiras, entre o Hotel/Ginásio/Hotel. Segundo o defendente, o nível de detalhamento desejado parece ser impossível de se realizar, principalmente em se tratando de um evento com diversos atletas da Seleção Brasileira envolvidos, com idas a aeroporto, ginásio e hotel diariamente, sem falar que se trata de uma contratação internacional, no exterior. Por isso, segundo ele, foi realizado, pela Agência Aerotur Ltda., o aluguel de um ônibus pelo período de 10 dias, que iria proceder com todos esses trajetos dos atletas da Seleção Brasileira, tendo sido paga a quantia de R$13.986,70, a exata quantia autorizada pelo Ministério dos Esportes a ser gasta exatamente com o aluguel de ônibus para a realização de transporte e locomoção dos atletas, contida detalhadamente no Parecer Técnico 1127/2011/CTLIE/ME (peça 15, pág. 1-6) , aprovado pela Comissão Técnica da Lei de Incentivo ao Esporte em 15.12.2011 (peça 72, p. 12-14) ;
d) em relação à alimentação dos atletas, que a fatura encontrada na peça 44, pág. 38, da Agência Aerotur Ltda., refere-se ao valor de R$ 7.000,00 para 70 refeições (almoço e jantar) no período de 8/3/2012 a 19/3/2012, exatamente aquilo que fora detalhado no Parecer Técnico 1127/2011/CTLIE/ME (peça 15, pág. 1-6) , aprovado pela Comissão Técnica da Lei de Incentivo ao Esporte em 15.12.2011 (peça 72, p. 14-15) ;
e) em relação à inscrição das equipes, que a fatura constante na peça 44, pág. 40, da Federação Chilena de Maxi Basquetebol, no valor de R$ 24.310,00, possui o exato valor aprovado no Parecer Técnico 1127/2011/CTLIE/ME (peça 15, pág. 1-6) para essa despesa, o qual findou sendo pago cheque 850004, de 8/3/2012 (peça 72, p. 15) .
34.	Em relação as duas últimas alegações, o defendente afirma que a única possível irregularidade reside no fato de terem sido juntadas em um único cheque o pagamento de duas despesas junto à Agência Aerotur Ltda. (alimentação e inscrição) , o que seria, no máximo, uma impropriedade formal, mas jamais material, pois estava em perfeita sintonia com o orçamento aprovado pela Comissão Técnica da Lei de Incentivo ao Esporte em 15/12/2011 (peça 72, p. 15) . 
35.	Por fim, o responsável "requer no tocante às contas aludidas da FBBM, não sem antes ter por deferida preliminarmente a exclusão da responsabilidade solidária do ora Defendente, seja em caso do atendimento do pedido meritório de 'aprovação com ressalvas', seja na remota e eventual hipótese do mesmo não ser deferido, isentando-se de qualquer modo o ora Defendente, ante à sua atuação sem comprovação efetiva de dano algum ao erário, tampouco sem o desfalque/desvio de bens em geral" (peça 72, p. 16) .
36.	Adicionalmente, após a apresentação das suas alegações de defesa, o Sr. Carlos Alberto Medeiros Galvão promoveu a juntada de documentação complementar atinente às faturas detalhadas da Agência Aerotur Ltda., emitidas em março de 2012, concernentes: (i) às hospedagens dos atletas (hotel, quarto, nome, quantidade, período e do valor de cada alojamento) ; (ii) aos trechos das passagens aéreas, com nomes dos beneficiários, datas dos voos, trechos voados, valores e números das notas fiscais; (iii) ao transporte/locomoção dos atletas no local do evento, no Chile, com nomes dos atletas e os trechos utilizados diariamente; e (iv) à alimentação de alguns componentes, com toda a discriminação necessária complementar ao já existente (peças 79, 80, 81, 82, 83, 84) .
Análise das alegações de Defesa do Sr. Carlos Alberto Medeiros Galvão
37.		Sobre a responsabilização solidária, ressalta-se que, em se tratando de responsabilização das pessoas que devem responder por danos ao erário ocorridos na aplicação de transferências voluntárias de recursos federais a entidades privadas, com vistas à consecução de uma finalidade pública, que é o presente caso, o TCU firmou o entendimento, por meio da Súmula TCU 286, nos seguintes termos: "a pessoa jurídica de direito privado destinatária de transferências voluntárias de recursos federais feitas com vistas à consecução de uma finalidade pública responde solidariamente com seus administradores pelos danos causados ao erário na aplicação desses recursos".
38.	Diante do exposto, sendo o Sr. Carlos Alberto Medeiros Galvão o presidente da entidade à época dos fatos, não merece prosperar a questão preliminar levantada pelo defendente.
39.	No mérito, em relação às hospedagens, conforme alegado pelo responsável (peça 72, p. 6-8) , a fatura constante à peça 44, p. 44, emitida pela Agência Aerotur, a qual contém carimbo com referência ao Termo de Convênio 1102949-80, detalha a quantidade de hóspedes, o período da hospedagem, e o valor total da despesa (R$ 96.000,00) . 
40.	Ademais, posteriormente à apresentação de suas alegações de defesa, o defendente juntou aos autos fatura, emitida pela Agência Aerotur Ltda., em que são detalhados a quantidade e o valor de cada alojamento. Assim, entende-se elidida a suposta irregularidade (peça 84) .
41.	Sobre as passagens aéreas, para comprovação dos trechos voados, foram encaminhadas cópias de declarações da Companhia Aérea TAM, informando os trechos percorridos (peça 44, p. 88-136; 209-211) . No entanto, essas declarações, apesar de conterem a inscrição "comprovação de embarque", o que comprovaria o embarque dos atletas e a correta comprovação da despesa, não apresentavam assinatura e nem identificação do representante da empresa.
42.	Em sua defesa, o Sr. Carlos Alberto Medeiros Galvão alega que a falta de assinatura e carimbo com identificação do representante da companhia aérea ocorre porque o seu envio foi efetivado por via eletrônica, após requerimento específico da FBBM (peça 72, p. 9-12) . Para comprovar o modus operandi da Companhia Aérea TAM, o responsável juntou à sua defesa cópia de e-mail enviado pela Setor Comercial da TAM em Natal/RN, em que é informado que a declaração de embarque é fornecida por via eletrônica (peça 72, p. 10) . 
43.	Adicionalmente, o defendente juntou aos autos fatura, emitida pela Agência Aerotur, em que são detalhadas as passagens aéreas compradas para cada atleta (peça 83) .
44.	Diante do exposto, e considerando que, de acordo com Parecer Técnico sobre a Prestação de Contas Final 043//2014/COAME (peça 29) , de 16/4/2014, a proponente executou o projeto em conformidade com o plano de trabalho, tendo atingido seus objetivos e metas, bem como, proporcionou aos atletas as condições necessárias para participarem do Campeonato Pan Americano realizado no Chile em março de 2012, onde as equipes brasileiras obtiveram excelentes resultados, entende-se que a suposta irregularidade foi devidamente justificada.
45.	Em relação à despesa com ao transporte e locomoção, a fatura apresentada não possuía detalhamento suficiente para a devida comprovação da despesa, pois não informa os percursos realizados, bem como, o número de atletas transportados, de viagens realizadas ou de veículos utilizados. 
46.	Em relação à referida despesa, a fatura tida como correta pelo defendente (peça 72, p. 6-8) , descreve a despesa como "transfer in out no período de 05/03 a 19/03 para grupo atletas do Panamericano 2012", cujo valor é o mesmo constante do plano de trabalho aprovado pelo Ministério do Esporte (peça 32, p. 2) , ou seja, R$ 13.986,70.
47.	O defendente alega que o nível de detalhamento desejado parece ser impossível de se realizar, principalmente em se tratando de um evento com diversos atletas da Seleção Brasileira envolvidos, com idas a aeroporto, ginásio e hotel diariamente.
48.	Apesar disso, posteriormente à apresentação de suas alegações de defesa, o defendente juntou aos autos fatura, emitida pela Agência Aerotur Ltda., em que são detalhadas as viagens realizadas por cada atleta (peça 82) .
49.	Assim, entende-se que essa irregularidade foi elidida.
50.	No que diz respeito às duas últimas supostas irregularidades, despesas com alimentação dos atletas e inscrição das equipes, o tomador de contas concluiu pela glosa total das despesas, tendo em vista a utilização de um único cheque para pagamento da Fatura 00002, emitida pela Federação Chilena de Maxibasquetebol (peça 44, p. 40) , referente à inscrição dos atletas, e, também, para o pagamento da Fatura 00513028/11 (peça 44, p. 38) , emitido pela Agência Aerotur Ltda, referente à alimentação dos atletas. 
51.	Em sua defesa, o responsável alega que, em relação à alimentação dos atletas, a fatura encontrada na peça 44, pág. 38, da Agência Aerotur Ltda., refere-se ao valor de R$ 7.000,00 para 70 refeições (almoço e jantar) no período de 8/3/2012 a 19/3/2012, e, em relação à inscrição das equipes, que a fatura constante na peça 44, pág. 40, da Federação Chilena de Maxi Basquetebol, no valor de R$ 24.310,00, possui o exato valor aprovado pelo Ministério do Esporte (peça 72, p. 14-15) .
52.	O responsável, entretanto, reconhece a falha ao ter sido juntado, em um único cheque, o pagamento das despesas com alimentação e inscrição das equipes junto à Agência Aerotur Ltda. (peça 72, p. 15) 
53.	Apesar da falha, os valores gastos com as duas despesas são exatamente os mesmos aprovados pelo Ministério do Esporte por meio do Parecer Técnico 1127/2011/CTLIE/ME (peça 15, pág. 1-6) .
54.	Ademais, a prestação de contas apresentada pela FBBM foi aprovado pelo Ministério do Esporte, sob o aspecto técnico, por meio do Parecer Técnico sobre a Prestação de Contas Final 043//2014/COAME (peça 29) , de 16/4/2014, que afirma que a proponente executou o projeto em conformidade com o plano de trabalho, tendo atingido seus objetivos e metas, bem como, proporcionou aos atletas as condições necessárias para participarem do Campeonato Pan Americano realizado no Chile em março de 2012, onde as equipes brasileiras obtiveram excelentes resultados. Assim, entende-se que a suposta irregularidade pode ser considerada devidamente justificada.
55.	Assim, considerando que a única irregularidade não elidida é a utilização de um único cheque para pagamento da Fatura 00002, emitida pela Federação Chilena de Maxibasquetebol (peça 44, p. 40) , referente à inscrição dos atletas, e, também, para o pagamento da Fatura 00513028/11 (peça 44, p. 38) , emitido pela Agência Aerotur Ltda, referente à alimentação dos atletas, a qual se trata de uma impropriedade de natureza formal, propõe-se o julgamento das contas do Sr. Carlos Alberto Medeiros Galvão pela regularidade com ressalvas.
56.	Além disso, tendo em vista não se tratar de ato praticado com grave infração à norma legal ou regulamentar de natureza contábil, financeira, orçamentária, operacional e patrimonial, não será proposta a aplicação de sanção ao responsável.
Alegações de Defesa da Federação Brasileira de Basquetebol Master (peça 78) 
57.	Por meio de seu advogado, a FBBM basicamente alegou que:
a) o ordenador de despesas já citado apresentou sua defesa com documentos, sendo que, no modesto entender da ora defendente tudo foi plenamente informado e esclarecido, à luz da documentação juntada pelo citado Sr. Carlos Alberto Medeiros Galvão, para a plena aferição do destino dos numerários captados (peça 78, p. 2-3) ;
b) foi induvidosamente reconhecido no Relatório de Auditoria que o objeto do convênio foi inteiramente executado e de forma exitosa, e que eventual erro material no formato da prestação das contas, preservada a transparência e boa-fé, não merece data vênia ser tratado de forma equivalente à inexistência de execução do objeto, com consequente devolução dos numerários, já que, na situação concreta foi alcançado o destino (peça 78, p. 3) ;
c) ratifica os termos da Defesa do seu anterior Ordenador de Despesas, confiante que a documentação juntada por ele tenha o condão de bem informar e esclarecer que os numerários foram utilizados conforme boas práticas de gestão, sem qualquer dano ao Erário (peça 78, p. 3) ;
d) caso permaneça algum erro material, requer seja considerado o resultado exitoso da destinação dos recursos do Convênio, para fins de exclusão de responsabilidades, ou arbitramento, à luz dos princípios da razoabilidade e da proporcionalidade, de eventual valor residual a ser ressarcido (peça 78, p. 3) ;
e) não deve ser responsabilizada, objetivamente, por qualquer ato praticado por pessoas naturais, sendo essa a razão de a legislação estabelecer a figura do ordenador de despesas, especialmente como neste caso, no qual há perfeita imbricação da pessoa do ordenador de despesas com a do executor do Termo de Compromisso, e cita inúmeros dispositivos da Lei 8.443/92 e do Regimento Interno do TCU (peça 78, p. 3-12) .
58.	Por fim, a FBBM requer, ante a legal responsabilidade individual da pessoa natural do gestor do recurso público, ou solidária com terceiro, também pessoa natural, que haja concorrido para o cometimento do dano apurado, o julgamento pela exclusão da defendente do feito, por ausência de previsão legal de sua responsabilização (peça 78, p. 12) . 
Análise das Alegações de Defesa da Federação Brasileira de Basquetebol Master
59.	Primeiramente, sobre a alegação de que não deve ser responsabilizada, objetivamente, por qualquer ato praticado por pessoas naturais, cabe destacar que não assiste razão à defendente, tendo em vista que o TCU firmou o seguinte entendimento, por meio da Súmula TCU 286: "a pessoa jurídica de direito privado destinatária de transferências voluntárias de recursos federais feitas com vistas à consecução de uma finalidade pública responde solidariamente com seus administradores pelos danos causados ao erário na aplicação desses recursos".
60.	No mérito, a defendente se limitou a ratificar os termos da defesa apresentada pelo seu anterior Ordenador de Despesas.
61.	Assim, aproveita-se as alegações de defesa apresentadas pelo Sr. Carlos Alberto Medeiros Galvão em favor da FBBM e propõe-se, da mesma forma, o julgamento das suas contas pela regularidade com ressalvas.
CONCLUSÃO
62.	A partir da análise dos elementos constantes dos autos e das alegações de defesa apresentadas pelos responsáveis, conclui-se que, sob o aspecto técnico, de acordo com Parecer Técnico sobre a Prestação de Contas Final 043//2014/COAME (peça 29) , de 16/4/2014, a proponente executou o projeto em conformidade com o plano de trabalho, tendo atingido seus objetivos e metas, e, sob o aspecto financeiro, os débitos inicialmente imputados aos responsáveis foram devidamente comprovados, restando não justificada apenas a impropriedade referente ao pagamento das despesas com a inscrição dos atletas e com alimentação com um único cheque, que ficou caracterizada como sendo de natureza formal.
63.	Diante disso, propõe-se o julgamento das contas da Federação Brasileira de Basquetebol Master - FBBM (CNPJ 35.076.405/0001-98) e do Sr. Carlos Alberto Medeiros Galvão (CPF XXX.031.454-XX) , Presidente da FBBM de 13/5/2010 a 5/10/2018, pela regularidade com ressalvas.
64.	Vale ressaltar que a pretensão punitiva do TCU, conforme Acórdão 1441/2016-TCU-Plenário (Relator Benjamin Zymler) , que uniformizou a jurisprudência acerca dessa questão, subordina-se ao prazo geral de prescrição indicado no art. 205 do Código Civil, que é de dez anos, contado da data de ocorrência da irregularidade sancionada, nos termos do art. 189 do Código Civil, sendo este prazo interrompido pelo ato que ordenar a citação, a audiência ou a oitiva do responsável. No caso em exame, não ocorreu a prescrição, uma vez que a vigência do ajuste se encerrou em 30/4/2012 e o ato de ordenação da citação ocorreu em 24/7/2020 (peça 63) . 
65.	Entretanto, tendo em vista não se tratar de ato praticado com grave infração à norma legal ou regulamentar de natureza contábil, financeira, orçamentária, operacional e patrimonial, não será proposta a aplicação de sanção aos responsáveis.
PROPOSTA DE ENCAMINHAMENTO
66.	Diante do exposto, submetem-se os autos à consideração superior, propondo:
a) acatar as alegações de defesa do Sr. Carlos Alberto Medeiros Galvão (CPF XXX.031.454-XX) e da Federação Brasileira de Basquetebol Master - FBBM (CNPJ 35.076.405/0001-98) ;
b) julgar regulares com ressalvas, em conformidade com o art. 208 do Regimento Interno do TCU c/c art. 16, inciso II, da Lei 8.443/1992, as contas do Sr. Carlos Alberto Medeiros Galvão (CPF XXX.031.454-XX) , Presidente da FBBM de 13/5/2010 a 5/10/2018, e da Federação Brasileira de Basquetebol Master - FBBM (CNPJ 35.076.405/0001-98) , dando-lhes quitação;
c) dar ciência da decisão a ser adotada à Secretaria Especial do Esporte do Ministério do Cidadania e aos responsáveis;
d) arquivar os autos, após as devidas comunicações."
O MP/TCU divergiu do encaminhamento proposto pala SecexTCE, conforme parecer, peça 91, transcrito a seguir:
"Trata-se de tomada de contas especial (TCE) instaurada pelo extinto Ministério do Esporte (ME) , em razão da impugnação parcial de despesas realizadas com os recursos do Termo de Compromisso 1102949-80, celebrado entre a União e a Federação Brasileira de Basquetebol Master (FBBM) , tendo por objeto a execução do projeto "Participação do Brasil no VII Campeonato Pan Americano de Basquetebol Master", com vigência estipulada para o período de 7/3/2012 a 30/4/2012 (peça 28) . 
O valor inicialmente aprovado para o projeto foi de R$ 601.047,00 (peça 16) . Porém, os recursos efetivamente captados, com base na Lei 11.438/2006 (Lei de Incentivo ao Esporte) , totalizaram R$ 305.547,26, o que resultou na reformulação do projeto (peça 25) , para que se adequasse a esse novo valor.
A prestação de contas final foi apresentada por Carlos Alberto Medeiros Galvão, então presidente da FBBM, em 26/6/2012 (peça 44, pp. 15/6) .
Referida prestação de contas foi aprovada sob o aspecto técnico (Parecer Técnico 43/2014 - peça 29) , mas reprovada parcialmente sob o aspecto financeiro, a teor do Parecer Técnico 71/2017 (peça 32) , que apontou débito de R$ 220.447,39, referente às despesas glosadas.
No âmbito desta Corte, foi promovida a citação solidária da FBBM e do seu dirigente à época dos fatos, Carlos Alberto Medeiros Galvão, em razão das seguintes irregularidades (peça 61) :
Irregularidade 1: ausência parcial de documentação de prestação de contas dos recursos federais captados pela Federação Brasileira de Basquetebol Master, no âmbito do Termo de Compromisso 1102949-80, no que diz respeito às despesas com hospedagem, passagens aéreas e transporte e locomoção;
	DATA
	VALOR (R$) 
	DÉBITO/CRÉDITO

	4/4/2012
	79.150,69
	Débito

	4/4/2012
	13.986,70
	Débito

	4/4/2012
	96.000,00
	Débito

Valor atualizado do débito em 23/7/2020: R$ 281.852,54 (peça 59) 
 (...) 
Irregularidade 2: divergência parcial entre a movimentação financeira e os documentos de despesa apresentados, no âmbito do Termo de Compromisso 1102949-80, no que diz respeito às despesas com alimentação dos atletas e inscrição das esquipes;
	DATA
	VALOR (R$) 
	DÉBITO/CRÉDITO

	8/3/2012
	7.000,00
	Débito

	8/3/2012
	24.310,00
	Débito

Valor atualizado do débito em 23/7/2020: R$ 48.502,32 (peça 60) 
As citações foram realizadas e, em resposta, os responsáveis apresentaram suas alegações de defesa (peças 72 a 73 e 79 a 84, e peça 78) .
A Secex/TCE analisou as alegações de defesa e formulou a seguinte proposta de encaminhamento (peças 88 a 90) :
a) acatar as alegações de defesa do Sr. Carlos Alberto Medeiros Galvão (CPF XXX.031.454-XX) e da Federação Brasileira de Basquetebol Master - FBBM (CNPJ 35.076.405/0001-98) ;
b) julgar regulares com ressalvas, em conformidade com o art. 208 do Regimento Interno do TCU c/c art. 16, inciso II, da Lei 8.443/1992, as contas do Sr. Carlos Alberto Medeiros Galvão (CPF XXX.031.454-XX) , Presidente da FBBM de 13/5/2010 a 5/10/2018, e da Federação Brasileira de Basquetebol Master - FBBM (CNPJ 35.076.405/0001-98) , dando-lhes quitação;
c) dar ciência da decisão a ser adotada à Secretaria Especial do Esporte do Ministério do Cidadania e aos responsáveis;
d) arquivar os autos, após as devidas comunicações.
II
O Ministério Público de Contas diverge da proposta de encaminhamento formulada pela unidade técnica, pelos motivos que passa a expor.
Segundo a unidade técnica, a primeira irregularidade constante da citação solidária foi elidida pelos responsáveis, e a segunda irregularidade, embora não elidida, seria uma impropriedade de natureza formal, a ensejar apenas ressalva às contas.
Embora o MP de Contas concorde com a elisão do débito referente à primeira irregularidade, diverge do acolhimento das alegações de defesa em relação à segunda irregularidade, a qual se caracteriza como grave infração à norma legal, além de acarretar dano ao erário, em razão da falta de comprovação do nexo de causalidade entre os recursos federais e os comprovantes de despesa.
Com efeito, de acordo com a relação de pagamentos que integra a prestação de contas (peça 44, p. 29) , foram pagas duas despesas, cujos credores são distintos, mediante um mesmo cheque (cheque 850004, no valor de R$ 31.310,00, debitado em 8/3/2012 - peça 44, p. 34) , conforme dados do quadro abaixo:
	Credor
	Documento de Despesa
	Descrição
	Data de Emissão
	Valor (R$) 
	Cheque
	Data do Débito

	Federacion Chilena de Maxibasquetbol (Federação Chilena de Basquetebol Master) 
	Nota Fiscal 2 (peça 44, p. 40) 
	Inscrição de 11 equipes do Brasil no Torneio Panamericano de Puerto Montt, Chile
	10/3/2012
	24.310,00
	850004
	8/3/2012

	Agência Aerotur Ltda.
	Fatura 513028/11
 (peça 44, p. 38) 
	70 refeições (almoço e jantar) no período de 8/3 a 19/3/2012 para o grupo de atletas do Panamericano.
	8/3/2012
	7.000,00
	850004
	8/3/2012

Nas alegações de defesa, os responsáveis aduzem que o cheque 850004 foi pago à Agência Aerotur Ltda., a qual teria feito o pagamento referente à inscrição das equipes e à alimentação dos atletas (peça 72, pp. 14/5, e peça 78, p. 3) .
Ocorre que, além de não ter sido apresentada a cópia do cheque 850004, para que se comprovasse quem foi seu real destinatário, verifica-se que a Nota Fiscal 2 foi emitida em nome da FBBM (e não da Aerotur) e inclusive contém a assinatura de Carlos Alberto Medeiros Galvão, datada de 10/3/2012 (peça 44, p. 40) .
Ademais, o contrato de prestação de serviços celebrado entre a FBBM e a Agência Aerotur Ltda. não incluiu o serviço de inscrição dos atletas no campeonato, pois seu objeto se limitou ao seguinte, conforme previsto na cláusula primeira do instrumento contratual (peça 44, pp. 85/7, grifou-se) :
O presente contrato de fidelidade comercial tem por objetivo o fornecimento de passagens aéreas, hospedagem, alimentação, aluguel de ônibus, seguros saúde e serviços correlatos de agenciamento de viagens, para o VII CAMPEONATO PANAMERICANO DE BASQUETEBOL MASTER, a ser realizado em Puerto Montt - Chile no período de 10/03 a 18/03/2011, sendo a AEROTUR a AGENCIA OFICIAL do Delegação Brasileira.
Desse modo, não se verifica nexo de causalidade entre o cheque 850004 e as despesas declaradas na prestação de contas, o que enseja dano ao erário no valor de R$ 31.310,00.
Destaque-se que, de acordo com o art. 31 da Portaria 120/2009 do Ministério do Esporte (grifou-se) :
Art. 31. Os recursos da CONTA DE LIVRE MOVIMENTAÇÃO destinam-se, exclusivamente, ao pagamento das despesas constantes no projeto aprovado, devendo sua movimentação realizar-se através de qualquer operação bancária autorizada pelo Banco Central do Brasil, desde que fique identificada sua destinação e, no caso de pagamento, o credor, estando vedado, em qualquer hipótese, o saque em dinheiro.
Ademais, causa estranheza que a despesa com alimentação de atletas, constante da Fatura 513028/11 (peça 44, p. 38) , posteriormente substituída pela Fatura 342305/12, com a mesma data de emissão (peça 81) , tenha sido atestada em 8/3/2012 (peça 44, p. 39) , já que o serviço deveria ser prestado ao longo de todo o campeonato, encerrado em 18/3/2012.
Sendo assim, como não ficou comprovado o nexo de causalidade entre os recursos federais e as despesas com inscrição e alimentação dos atletas, devem ser julgadas irregulares as contas da FBBM e do seu dirigente à época dos fatos, Carlos Alberto Medeiros Galvão, com condenação solidária em débito, além da aplicação individual da multa do art. 57 da Lei 8.443/1992.
III
Ante o exposto, o Ministério Público de Contas manifesta-se no sentido de o Tribunal:
a) julgar irregulares as contas da Federação Brasileira de Basquetebol Master (FBBM) e de Carlos Alberto Medeiros Galvão, com fundamento no art. 16, inciso III, alíneas "b" e "c", da Lei 8.443/1992, e condená-los, solidariamente, ao pagamento do débito de R$ 31.310,00, a ser atualizado monetariamente e acrescido de juros de mora a partir de 8/3/2012, até a data da quitação, fixando-lhes o prazo de 15 dias para o recolhimento do débito aos cofres do Tesouro Nacional;
b) aplicar à Federação Brasileira de Basquetebol Master (FBBM) e a Carlos Alberto Medeiros Galvão, individualmente, a multa do art. 57 da Lei 8.443/1992, fixando-lhes o prazo de 15 para o recolhimento da dívida aos cofres do Tesouro Nacional, atualizada monetariamente desde a data do acórdão a ser proferido até a do efetivo recolhimento, se for paga após o vencimento, na forma da legislação em vigor;
c) autorizar, caso solicitado, o parcelamento das dívidas em 36 parcelas mensais, na forma do art. 217 do Regimento Interno do TCU;
d) autorizar a cobrança judicial das dívidas, caso não atendidas as notificações;
e) dar ciência da deliberação que vier a ser proferida à Procuradoria da República no Estado do Rio Grande do Norte e ao Ministério da Cidadania."

Caroline Dalla Bernardina Furtado de Lemos (27.848/OAB-ES), Felipe Dalla Bernardina Furtado de Lemos (26.988/OAB-ES); Diogo Pignataro de Oliveira (6296/OAB-RN) e outros.

Procurador Júlio Marcelo de Oliveira.

TOMADA DE CONTAS ESPECIAL. TERMO DE COMPROMISSO FIRMADO ENTRE O ANTIGO MINISTÉRIO DOS ESPORTES E A FEDERAÇÃO BRASILEIRA DE BASQUETEBOL MASTER. CONTAS REGULARES COM RESSALVAS. QUITAÇÃO.

TOMADA DE CONTAS ESPECIAL (TCE)

Secretaria de Controle Externo de Tomada de Contas Especial (SecexTCE).

Trata-se de tomada de contas especial instaurada pelo extinto Ministério do Esporte (ME) , em razão da impugnação parcial de despesas realizadas com os recursos do Termo de Compromisso 1102949-80, celebrado entre a União e a Federação Brasileira de Basquetebol Master (FBBM) , cujo objeto foi a execução do projeto "Participação do Brasil no VII Campeonato Pan Americano de Basquetebol Master", com vigência estipulada para o período de 7/3/2012 a 30/4/2012 (peça 28) . 
O valor inicialmente aprovado para o projeto foi de R$ 601.047,00 (peça 16) , e os recursos efetivamente captados, com base na Lei 11.438/2006 (Lei de Incentivo ao Esporte) , totalizaram R$ 305.547,26, o que resultou na reformulação do projeto (peça 25) , para adaptá-lo ao novo valor.
A prestação de contas final, apresentada por Carlos Alberto Medeiros Galvão, então presidente da FBBM, em 26/6/2012 (peça 44. P 15 e 16) , foi aprovada sob o aspecto técnico (Parecer Técnico 43/2014 - peça 29) , e reprovada parcialmente sob o aspecto financeiro, conforme o Parecer Técnico 71/2017 (peça 32) , que apontou débito de R$ 220.447,39, referente às despesas glosadas.
Em 23/5/2019, a Controladoria-Geral da União emitiu o relatório de auditoria (peça 5, p. 3 a 8) , em concordância com o relatório do tomador de contas. O certificado de auditoria e o parecer do dirigente do órgão de controle interno concluíram pela irregularidade das presentes contas (peça 5, p. 9 a 11) .
O ministro responsável pela área atestou haver tomado conhecimento das conclusões contidas no relatório e no certificado de auditoria, bem como no parecer conclusivo do dirigente do órgão de controle interno, em 11/6/2019, manifestando-se pela irregularidade das contas, e determinou o encaminhamento do processo ao Tribunal de Contas da União (peça 9) .
No âmbito do TCU, promoveu-se a citação solidária da FBBM e do seu dirigente à época dos fatos, Carlos Alberto Medeiros Galvão, em razão das seguintes irregularidades (peça 61) :
"Irregularidade 1: ausência parcial de documentação de prestação de contas dos recursos federais captados pela Federação Brasileira de Basquetebol Master, no âmbito do Termo de Compromisso 1102949-80, no que diz respeito às despesas com hospedagem, passagens aéreas e transporte e locomoção;
	DATA
	VALOR (R$) 
	DÉBITO/CRÉDITO

	4/4/2012
	79.150,69
	Débito

	4/4/2012
	13.986,70
	Débito

	4/4/2012
	96.000,00
	Débito

Valor atualizado do débito em 23/7/2020: R$ 281.852,54 (peça 59) 
 (...) 
Irregularidade 2: divergência parcial entre a movimentação financeira e os documentos de despesa apresentados, no âmbito do Termo de Compromisso 1102949-80, no que diz respeito às despesas com alimentação dos atletas e inscrição das esquipes;
	DATA
	VALOR (R$) 
	DÉBITO/CRÉDITO

	8/3/2012
	7.000,00
	Débito

	8/3/2012
	24.310,00
	Débito

Valor atualizado do débito em 23/7/2020: R$ 48.502,32 (peça 60) "
Após avaliação das alegações de defesa dos responsáveis (peças 72, 73 e 78 a 84) , a Secretaria de Controle Externo de Tomada de Contas Especial (Secex/TCE) propôs acatar as alegações de defesa de Carlos Alberto Medeiros Galvão e da FBBM e julgar suas contas regulares com ressalvas, em conformidade com o art. 208 do RI/TCU c/c art. 16, inciso II, da Lei 8.443/1992, dando-lhes quitação; e arquivar estes autos.
O Ministério Público de Contas, concordou com a elisão do débito referente à primeira irregularidade e divergiu do acolhimento das alegações de defesa em relação à segunda irregularidade, a qual considera como grave infração à norma legal que acarretou dano ao Erário, em razão da falta de comprovação do nexo de causalidade entre os recursos federais e os comprovantes de despesa.
Quanto à segunda irregularidade, os responsáveis alegaram que o cheque 850004 foi pago à Agência Aerotur Ltda., que, por sua vez, realizou o pagamento referente à inscrição das equipes e à alimentação dos atletas (peça 72, p. 14 e 15, e peça 78, p. 3) .
Porém, não foi apresentado cópia do cheque 850004, a fim de comprovar seu real destinatário; a Nota Fiscal 2, que fundamentaria o pagamento, foi emitida em nome da FBBM (e não da Aerotur) e, inclusive, contém a assinatura de Carlos Alberto Medeiros Galvão (peça 44, p. 40) .
Ademais, o contrato de prestação de serviços celebrado entre a FBBM e a Agência Aerotur Ltda. não incluiu o serviço de inscrição dos atletas no campeonato, pois seu objeto se limitou ao "fornecimento de passagens aéreas, hospedagem, alimentação, aluguel de ônibus, seguros saúde e serviços correlatos de agenciamento de viagens, para o VII Campeonato Panamericano de Basquetebol Master, a ser realizado em Puerto Montt - Chile no período de 10/03 a 18/03/2011, sendo a Aerotur a Agência Oficial da Delegação Brasileira".
Por essa razão, O MP/TCU propôs julgar as contas da FBBM e do seu dirigente à época dos fatos, Carlos Alberto Medeiros Galvão, irregulares, com fundamento no art. 16, inciso III, alíneas "b" e "c", da Lei 8.443/1992, imputando-lhes o débito, em regime de solidariedade, no valor de R$ 31.310,00, além da multa individual prevista no art. 57 da Lei 8.443/1992.
II
Relativamente às supostas irregularidades atinentes às despesas com alimentação dos atletas e inscrição das equipes, o tomador de contas concluiu por sua glosa, ante a utilização de um único cheque para pagamento da Fatura 00002, emitida pela Federação Chilena de Maxibasquetebol (peça 44, p. 40) , referente à inscrição dos atletas, e para o pagamento da Fatura 00513028/11 (peça 44, p. 38) , emitido pela Agência Aerotur Ltda, referente à alimentação dos atletas. 
Carlos Alberto Medeiros Galvão alegou que, em relação à alimentação dos atletas, a fatura, peça 44, p. 38, emitida pela Agência Aerotur Ltda. refere-se ao valor de R$ 7.000,00, para 70 refeições (almoço e jantar) no período de 8/3/2012 a 19/3/2012, e, no que concerne à inscrição das equipes, a fatura, peça 44, p. 40, subscrita pela Federação Chilena de Maxi Basquetebol, no valor de R$ 24.310,00, corresponde ao exato valor aprovado pelo Ministério do Esporte (peça 29, p. 2) .
O responsável reconheceu a falha ao ter sido juntado, em um único cheque, o pagamento de ambas as despesas, junto à Agência Aerotur Ltda. (peça 72, p. 15) .
Não obstante isso, os valores gastos com as duas despesas são exatamente aqueles aprovados pelo Ministério do Esporte.
Além disso, a prestação de contas apresentada pela FBBM foi aprovada pelo Ministério do Esporte, sob o aspecto técnico, por meio do Parecer Técnico sobre a Prestação de Contas Final 043/2014/COAME (peça 29) , de 16/4/2014, que deixou consignado que a proponente executou o projeto em conformidade com o plano de trabalho, atingiu os objetivos e metas, bem como, proporcionou aos atletas as condições necessárias para participarem do Campeonato Pan Americano realizado no Chile em março de 2012, no qual, as equipes brasileiras obtiveram excelentes resultados. 
Ante o exposto, considero que a irregularidade foi justificada, constituindo-se em falha formal, que enseja o julgamento pela regularidade com ressalvas das contas da Federação Brasileira de Basquetebol Master (FBBM) e de Carlos Alberto Medeiros Galvão, com quitação.
Feitas essas considerações, e voto por que o Tribunal acolha a minuta de acórdão que ora submeto à deliberação do colegiado.
TCU, Sala das Sessões, em 9 de agosto de 2022.
WALTON ALENCAR RODRIGUES 
Relator